【裁判字號】    89,上訴,499
【裁判日期】    890211
【裁判案由】    偽造有價證券等
【裁判全文】
臺灣高等法院臺中分院刑事判決                    八十九年度上訴字第四九九號
    上  訴  人
    即  被  告  丁○○
    指定辯護人  本院公設辯護人乙○○
右上訴人因偽造有價證券等案件，不服臺灣台中地方法院八十九年度訴緝字第六○四
號中華民國八十九年二月十一日第一審判決（起訴案號：臺灣台中地方法院檢察署八
十五年度偵字第三二六八號），提起上訴，本院判決如左：
      主  文
原判決關於偽造有價證券部分撤銷。
丁○○意圖供行使之用，而偽造有價證券，累犯，處有期徒刑壹年捌月，如附表所示
本票上偽造之共同發票人陳秀部分沒收。
      事  實
一、丁○○係陳秀之子，於民國八十三年間曾犯傷害罪，經臺灣臺中地方法院判處有
    期徒刑三月確定，於八十三年九月十二日易科罰金執行完畢，不知悔改，明知其
    父已八十餘歲，年邁体衰，且患有大腦梗塞之疾病，不解文書之義，其竟為向地
    下錢莊借款，而於八十四年十二月十一日，自台中縣沙鹿鎮○○路八十八之一號
    怡園照護中心將其父陳秀帶至台中市，意圖供行使之用，除在如附表所示票據號
    碼0000000號、發票日八十四年十二月十一日、票面金額新台幣（下同）
    一百萬元、未載到期日之該紙本票上面蓋其父印章外，並由其父在該紙本票上面
    按捺指印，而偽造以其父陳秀為共同發票人之本票，交付案外人丙○○供為借款
    憑證，復未經其父同意，而提供其父所有坐落台中縣沙鹿鎮○○段竹林小段第四
    八○、四八○之一、四八○之二地號土地應有部分各十二分之一，同上開小段第
    四八三之四、四八三之五地號土地應有部分各十八分之一（此二筆起訴書中漏未
    記載）等共計五筆土地之所有權狀五份，及其父之印鑑證明書一份，委由不知情
    之代書林楊喜冒用陳秀之名義，就上開五筆土地，偽造以陳秀為義務人兼債務
    人，擔保權利總金額一百萬元，抵押權人為丙○○之抵押權設定契約書，及偽造
    陳秀為義務人兼債務人之土地登記申請書，並盜用其父陳秀之印鑑章（此親屬間
    竊盜部分未據被害人陳秀提出告訴），加蓋於各該抵押權設定契約書及土地登記
    申請書上面，隨即於同日持上開陳秀印鑑證明書、土地所有權狀、及偽造之抵押
    權設定契約書、土地登記申請書等文件，向台中縣清水地政事務所申請抵押權設
    定登記，使該地政事務所不知情之承辦人員將上開不實之抵押事項，登載於職務
    上所掌管之土地登記簿，並於八十四年十二月十四日辦畢上開抵押權設定登記及
    據以發給他項權利證明書，足以生損害於陳秀、及地政機關對地籍管理之正確性
    。嗣丙○○僅交付丁○○三十萬元，經丁○○花用磬盡，其餘七十萬元丙○○並
    未交付，上開土地則經丙○○聲請法院查封拍賣，並由案外人陳春成拍定取得其
    所有權。
二、案經陳秀訴請臺灣臺中地方法院檢察署檢察官偵查起訴。
      理  由
一、訊據上訴人即被告丁○○矢口否認前揭犯行，辯稱其父親係經渠兄弟安置於安養
    院，因積欠安養院安養費用，其無力負擔，乃向地下錢莊借錢，借錢係經其父所
    同意，其父雖中風，但只是行動不便，並未因而腦筋不清楚，當然也知道沒有錢
    才要借錢，其不會誘騙其父，亦未偽造有價證券及偽造文書云云。惟查：
   （一）右揭事實，業據被告丁○○於八十七年二月七日原審法院調查中供承：「
    （對檢察官所起訴的犯罪事實）沒意見，事屬實在，本票是簽給丙○○，開一百
    萬，但我只拿到三十萬元，我本來打算以丙○○未付我的七十萬元支付照顧我父
    親的費用，：：：」等情不諱，（原審八十七年度訴緝字第一一三號卷第六頁）
    ，並據被害人陳秀指訴在卷，復據告訴代理人己○○於原審調查審理中指陳：「
    森全至怡園騙我父親說要去台中玩，而蓋我父親手印。」「我父親說（本票上陳
    秀之手印）是被森全用手按的。」「：：：陳秀因頭腦不好，不能自己處理事情
    ，：：：」，及告訴代理人戊○○於原審審理中指陳：「：：：，陳秀中風後神
    智時好時壞，應不知本票之意義。」等語綦詳，（原審八十五年度訴字第二三六
    七號卷第三十三頁、八十七年度訴緝字第一一三號卷第四十六頁、第一一一頁）
    ，此外又有土地登記簿謄本、本票、台中縣清水地政事務所函及隨函檢附之土地
    登記申請書、抵押權設定契約書、印鑑證明書、他項權利證明書、臺灣臺中地方
    法院囑託塗銷查封及抵押權登記函等件附卷可稽（上開第二三六七號原審卷第十
    二頁至第十四頁、第十七頁至第二十頁、第二十二頁，第一一三號號卷第五十八
    頁、第七十三頁至第九十三頁、第一三三、一三四頁），參以偵查卷內所附戶籍
    謄本關於陳秀之教育程度欄係經載明「不識字」，及被告丁○○於本院調查中亦
    供稱其父不識字等情，告訴代理人戊○○所指其父不知本票之意義，尚非不堪採
    信，被告丁○○於上開本票上面蓋其父印章、並交由其父按捺手印時，其父陳秀
    既不明其意義何在，殊難認陳秀有共同發票之意思，被告利用其父不解文書之意
    義，趁機就上開五筆土地為丙○○設定抵押，委由不知情之代書林楊喜制作以
    其父陳秀名義為義務人兼債務之抵押權設定契約書及土地登記申請書，並加蓋陳
    秀之印鑑章於各該抵押權設定契約書及土地登記申請書上面，其上所蓋陳秀之印
    文，顯屬被告所盜蓋者無疑，各該抵押權設定契約書及土地登記申請書自亦難謂
    非出於被告所偽造。（二）證人丙○○於原審雖證稱：「：：：這張本票確實是
    陳秀在大雅路車內蓋手印的」，「抵押權設定契約書也是在台中市○○路森全自
    己車內簽的」，「當日是丁○○的父親親自在本票上簽章的」，（上開第二三六
    七號原審卷第三十二、三十三頁，第一一三號卷第二十八頁），嗣於本院調查中
    復證稱：「：：：因為土地是他父親的，須要他父親簽名，所以由他用車載他父
    親出來，在車上由他父親在本票上慢慢簽名，我在車外，他父親在車內，丁○○
    告訴他父親，叫他父親簽的。」「我有看到他父親拿筆在簽。」（本院卷第九十
    九頁、第一百頁）；另證人甲○○於原審雖亦證稱：「當日丁○○說要用陳秀之
    土地借款，我見過陳秀一次（在安養院），我和丁○○是朋友關係，當日是丁○○開車載陳秀，車上還有一人（應是金主），我有叫陳秀進來坐，我有見到丁○○跟陳秀說是要借錢，叫陳秀蓋章，我有親眼看到陳秀蓋章，：：：」，於本院
    調查中則證稱其見過被告之父親二次，被告之父親當時坐輪椅坐在車上，沒有下
    來，前後二次都是只有被告丁○○和他父親在車上云云，（原審第一一三號卷第
    一二○頁，本院卷第一二四、一二五頁）。惟查陳秀不識字，已詳前述，上開本
    票僅蓋陳秀之印章及手印，亦有本票影本附卷足憑，（上開第二三六七號原審卷
    第三十五頁），證人丙○○所證上開本票係經陳秀親自簽名蓋章云云，顯與實情
    不符，而證人甲○○不僅於原審及本院調查中前後所證不一，核與丙○○所證亦
    情節各異，彼二人所證，自均不足資為有利於被告之證據。（三）告訴代理人己○○於原審審理中雖曾陳稱其父親有無同意丁○○借錢這件事伊不清楚，惟參以
    其在本院調查中所陳其對本案沒有什魔意見，畢竟是兄弟，請求輕判等語，護
 之情，已溢於言表，其於原審所為陳述，亦難資為有利於被告之認定。被告所辯
    ，無非事後卸責之詞，不足採信，事證明確，前開犯行，堪以認定。
二、核被告丁○○冒用其父陳秀名義共同簽發本票，所為係犯刑法第二百零一條第一
    項之偽造有價證券罪、冒用其父陳秀名義為義務人兼債務人，偽造抵押權設定契
    約書及土地登記申請書，並持向台中縣清水地政事務所辦理抵押權設定登記，所
    為係犯同法第二百十六條、第二百十條之行使偽造私文書罪、及同法第二百十四
    條之使公務員登載不實罪。被告行使偽造有價證券之低度行為，為偽造有價證券
    之高度行為所吸收；其盜用印章之行為，為偽造私文書之階段行為，偽造文書後
    進而持以行使，偽造私文書之低度行為亦為行使偽造私文書之高度行為所吸收，
    均不另論罪。被告利用不知情之代書林楊喜偽造私文書並持向地政機關行使，
    應論以間接正犯。被告所犯上開三罪，有方法結果之牽連關係，為牽連犯，應從
    一重之偽造有價證券罪論處。查被告於八十三年間曾犯傷害罪，經臺灣臺中地方
    法院判處有期徒刑三月確定，於八十三年九月十二日易科罰金執行完畢，有臺灣
    臺中地方法院檢察署刑案資料查註紀錄表在卷可稽，其於執行完畢後五年內再犯
    本件有期徒刑以上之罪，應論以累犯，並依法加重其刑。另查本件被告始終堅稱
    其向丙○○抵押借款一百萬元，但丙○○僅交給其三十萬元，其餘七十萬元則未
    交付，而其提供設定抵押權與丙○○之上開土地，經丙○○聲請法院拍賣並由
    案外人陳春成拍定取得其所有權等情，丙○○於原審調查中雖一度指稱其實際上
    確有交給丁○○一百萬元，（上開第二三六七號原審卷第二十二頁），嗣於丁○○供稱其當初的確要借一百萬元，但只先拿到三十萬元，後來即找不到丙○○等
    語後，丙○○對於丁○○所供，不僅不再否認，且直承係因其找不到丁○○，（
    上開第一一三號原審卷第四十六頁），衡情被告所供關於其提供上開土地為丙○○設定一百萬元之抵押權，丙○○僅交付三十萬元，其餘七十萬元並未交付一節
    ，應堪採信，被告因告貸無門，復因安置其父對安養院所積欠之費用無力清償，
    乃利用其父不識字，不解文書之意義，冒用其父之名義為共同發票人及債務人兼
    義務人，偽造上開本票、抵押權設定契約書、及土地登記申請書，持向丙○○借
    款及為丙○○設定一百萬元之抵押權，所借之一百萬元，丙○○則僅交給其三十
    萬元，嗣後上開土地仍不免遭丙○○聲請法院予以查封拍賣，致其不見容於父兄
    ，審酌其犯罪情狀，尚非不堪憫恕，倘處以法定最低刑，猶嫌過重，爰予依法酌
    減其刑。如附表所示本票上偽造之共同發票人陳秀部分，應予沒收。
三、原審對被告論罪科刑，固非無見，惟查被告係利用不知情之代書林楊喜偽造上
    開抵押權設定契約書、及土地登記申請書並持向地政機關行使，關於該部分之犯
    行，原審未論被告以間接正犯，不無疏漏，復未審酌被告上開犯罪情狀予以依法
    酌減其刑，亦有未當，且漏附判決書附表，致於判決主文、事實、理由各欄中所
    引之「附表」均失所依據。被告上訴意旨矢口否認犯罪，空言指摘原判決不當，
    雖無理由，惟原判決既有上述之可議，本院仍應將原判決撤銷改判，爰審酌被告
    之兄即告訴代理人己○○於本院調查中已當庭為其請求予以輕判，及被告犯罪之
    動機、目的、手段、所生之危害、犯罪後之態度等一切情狀，量處有期徒刑一年
    八月，如附表所示本票上偽造之共同發票人陳秀部分，併依法宣告沒收。
四、據上論斷，應依刑事訴訟法第三百六十九條第一項前段、第三百六十四條、第二
    百九十九條第一項前段、刑法第二百零一條第一項、第二百零五條、第二百十六
    條、第二百十條、第二百十四條、第五十五條、第四十七條、第五十九條、罰金
    罰鍰提高標準條例第一條前段，判決如主文。
本案經檢察官庚○○到庭執行職務
中      華      民      國    八十九     年      九     月    二十一    日
                                  臺灣高等法院臺中分院刑事第十庭
                                        審判長法  官  林  照  明
                                              法  官  李  寶  堂
                                              法  官  蕭  廣  政
右正本證明與原本無異。
如不服本判決應於收受送達後十日內向本院提出上訴書狀，其未述上訴之理由者並
得於提起上訴後十日內向本院補提理由書（均須按他造當事人之人數附繕本）。
                                              書記官    錫  彬
中      華      民      國    八十九     年      九     月    二十七    日
附表：
票據種類    發票人     發票年月日    到期日     票面金額     票據號碼
本票        陳  秀     、、    未載       一百萬元     0000000
            丁○○
                                              Ｃ


司法院資訊處製作；財團法人民間司法改革基金會備份。
